臺灣臺東地方法院民事判決　九十二年度簡上字第二○號
　　上　訴　人　全亨營造有限公司
　　法定代理人　丙○○
　　訴訟代理人　乙○○
　　被上訴人　　長濱鄉公所
　　法定代理人　甲　○
　　訴訟代理人　劉秀真律師
右當事人間請求返還履約保證金事件，上訴人對於中華民國九十二年一月二十七日本
院臺東簡易庭九十一年度成簡字第四０號第一審判決提起上訴，本院於九十四年七月
二十七日言詞辯論終結，判決如下：
    主    文
原判決廢棄。
被上訴人應返還上訴人新臺幣二十二萬八千元，及自民國九十一年十一月十六日起至
清償日止，按週年利率百分之五計付利息。
第一、二審訴訟費用由被上訴人負擔。
    事實及理由
壹、程序方面：
    本件上訴人之法定代理人原為陳錦城，嗣於民國九十三年十一月間變更為丙○○
    ；被上訴人法定代理人原為陳進吉，嗣變更為陳志岳，復變更為甲○，有上訴人
    臺東縣政府營利事業登記證影本，及公司登記基本資料查詢表在卷可稽（分別見
    本審卷第第一七九頁、第一七六頁），並經兩造聲明承受訴訟，合先敘明。
貳、上訴人起訴主張：
    上訴人於八十九年十二月間承攬被上訴人所發包「長濱鄉長光村社區多功能活動
    中心遮雨蓬工程」（下稱系爭工程），並於與被上訴人簽訂系爭工程合約書時，
    即已繳交上開工程之履約保證金新臺幣（下同）二十二萬八千元，依前揭合約書
    第七條第(一)款約定，上訴人應於八十九年十二月二十九日開工。惟前揭工程若未
    經核發建築執照（下稱系爭建築執照）而擅自建造，則將使上訴人遭受依建築法
    第八十六條規定之罰鍰，或拆除系爭工程建築物之損害，且依民法第五百零七條
    第一項之規定，被上訴人應先取得前揭建築執照，乃係對上訴人所承作系爭工程
    所應負之協力義務。惟被上訴人迄今卻尚未取得上開建築執照，致上訴人將無法
    完成系爭工程。嗣上訴人於九十年四月二十四日發函催告被上訴人應儘速取得、
    轉發前揭建築執照未果，為此，上訴人乃於九十一年三月十一日通知被上訴人解
    除系爭工程合約。依此，上訴人自得以解除系爭工程合約後之法律關係，請求被
    上訴人返還前揭履約保證金等語，並聲明：如主文第二項所示。
參、被上訴人則以：
    按系爭工程合約書內，並無被上訴人須先申請前揭建築執照後，上訴人始得為開
    工之約定，縱違反建築法第二十五條之規定，依同法第八十六條之規定仍得為補
    辦之手續，且有否核發建築執照，並不影響系爭工程之施工，故上訴人不得僅憑
    被上訴人尚未取得上開建築執照，而拒絕進場或開工。另依系爭工程合約之目的
    ，系爭工程合約書內已載明上開工程施工前之準備工作（諸如擬定施工計畫、確
    定人員、品質管制、材料、機具進場、保險、放樣等），並作為上訴人應先為履
    約之事項，況上開準備工作，亦不受有否取得前開建造執照之影響，即無需被上
    訴人協力即可完成。經被上訴人催告上訴人履行前揭準備工作後，上訴人卻未為
    履行，足顯上訴人主觀上除無意履約外，卻另以被上訴人未取得前揭建築執照為
    由，作為拒絕履行前開準備工作之藉口等語資為置辯，並聲明：請求判決駁回上
    訴人之上訴。
肆、兩造不爭執之事實：
    兩造於八十九年十二月間簽訂系爭工程合約，並由上訴人交付上開工程履約保證
    金二十二萬八千元；被上訴人（即起造人）迄今尚未取得完成系爭工程所需要之
    系爭建築執照；上訴人（即承造人）於九十年四月十三日、同年四月二十四日曾
    發文催告被上訴人儘速轉發系爭建築執照後，復以被上訴人未於相當期限內取得
    系爭建築執照，而於九十一年三月十一日發文被上訴人解除系爭工程合約之申請
    書，均已送達被上訴人等情，為兩造所不爭，復有系爭工程合約書、上訴人上開
    催告及解除系爭工程合約之申請書、被上訴人九十一年三月十九日東長鄉建字第
    ０九一０００二０三七號函影本在卷可稽（分別本審卷第一七一頁第六行、第一
    七二頁第一行，原審卷第十頁至第三十七頁、第四十一頁、第四十三頁至第四十
    六頁、第一五三頁），是堪認上情為真實。
伍、本件經兩造協議、整理並限縮爭點為：上訴人以被上訴人尚未取得系爭建築執照
    為由，而解除系爭工程合約，是否有理由？
陸、得心證之理由：
一、按申請建造執照除依臺灣省建築管理規則規定外，並應檢附土地權利證明文件、
    工程圖樣、結構計算書、地質鑽探報告書、建築線指定圖及其他有關文件，臺灣
    省建築管理規則第十一條定有明文。而起造人申請建造執照或雜項執照時，應備
    具申請書、土地權利證明文件、工程圖樣及說明書；建造執照或雜項執照申請書
    ，應載明左列事項：一、起造人之姓名、年齡、住址。起造人為法人者，其名稱
    及事務所。二、設計人之姓名、住址、所領證書字號及簽章。三、建築地址。四
    、基地面積、建築面積、基地面積與建築面積之百分比。五　建築物用途。六、
    工程概算。七、建築期限，建築法第三十條至第三十一條分別定有明文。至於起
    造人自領得建造執照或雜項執照之日起，應於六個月內開工；建築物非經申請直
    轄市、縣（市）（局）主管建築機關之審查許可並發給執照，不得擅自建造，建
    築法第五十四條第一項前段、第二十五條分別定有明文。故為防止違章建築之產
    生，上訴人於被上訴人申請並取得主管建築機關核發系爭工程建築執照前，自不
    得擅自建造系爭工程，乃屬當然。
二、次按違反建築法第二十五條之規定，而擅自建造者，處以建築物造價千分之五十
    以下罰鍰，並勒令停工補辦手續；必要時得強制拆除其建築物，建築法第八十六
    條定有明文。營造業有未經請准建築許可擅自施工者，分別由中央主管機關或由
    直轄市、縣（市）主管機關報請中央主管機關核准後廢止或撤銷其登記，並刊登
    公報及通知公司或商業登記主管機關廢止或撤銷其公司或商業登記，而上開經廢
    止或撤銷登記之營造業，其負責人於五年，內不得重行申請營造業登記，營造業
    管理規則第三十一條第一項第八款、第二項分別定有明文。至於若未取得建造執
    照，而有先行動工擅自建造之事實者，依建築法第八十六條、八十七條規定應處
    罰之對象，包括起造人或承造人或監造人之一者，有臺東縣政府九十一年十一月
    二十二日府工建字第０九一０一０三九八五號函說明欄第二點所釋示在案（見原
    審卷第一０八頁），故上訴人於建築主管機關未核發系爭工程之建築執照前，若
    擅自建造時，依前揭規定將受有上開罰鍰、拆除建築物，或主管機關報請中央主
    管機關核准後廢止或撤銷其登記後，其負責人於五年，內不得重行申請營造業登
    記之不利益，應無疑義。
三、再按工作需定作人之行為始能完成者，而定作人不為其行為時，承攬人得定相當
    期限，催告定作人為之。定作人不於前項期限內為其行為者，承攬人得解除契約
    ，並得請求賠償因契約解除而生之損害，民法第五百零七條定有明文。又依民法
    第五百零七條就「定作人之協力及不為協力之效果」所為之規定加以觀察，必須
    該工作需定作人之協力始能完成，且其於承攬人所催告之相當期限內未為協力行
    為者，承攬人方得解除契約（最高法院九十二年度臺上字第九一五號判決意旨要
    旨可資參照）。經查：雖然系爭工程合約書並未有被上訴人應取得系爭建築執照
    後，始得建造之記載，惟揆諸前揭規定及工程實務慣例，系爭工程非經核發系爭
    建築執照，則不得擅自建造，乃屬當然。況依誠實信用原則及契約之解釋補充原
    則，取得系爭建築執照，乃係被上訴人為準備、確定、支持及協力上訴人履行系
    爭工程所必要之從給付義務，若被上訴人未能取得系爭建築執照，而擅先建造，
    將可能發生建造中或建造完成後遭拆除之結果，導致上訴人在系爭工程無法完成
    或事後為無意義之履行，使上訴人無法期待並確保因完成系爭工程所能獲得之利
    益，故系爭工程，需被上訴人為取得系爭建築執照之協力行為，始能完成，已昭
    灼然。且被上訴人為地方自治機關，為實施建築管理，以維護公共安全、公共交
    通、公共衛生及增進市容觀瞻之目的，自應徹底杜絕新違章建築之發生，豈能在
    系爭工程尚未領得系爭建築執照前，即率先要求上訴人擅自建造，而形成違章建
    築之情事，而上訴人既為營造業者，自亦有遵守上開公益目的規定之義務。又違
    章建造處罰對象亦包含上訴人，已如前述，故上訴人若擅為前揭之建造，將受有
    罰鍰，或主管機關報請中央主管機關核准後廢止或撤銷其登記後，其負責人於五
    年，內不得重行申請營造業登記之不利益結果。況系爭工程若經完成後，因被上
    訴人終無法取得系爭建築執造，致上開完成之建築物遭拆除時，則所形成之損失
    ，將是另一責任之追究。故系爭工程，需被上訴人協力領得系爭建築執照後，始
    得完成乙情，要無疑義。
四、本件上訴人已分別於九十年四月十三日、同年四月二十四日發文催告被上訴人儘
    速取得、轉發系爭建築執照，而被上訴人於前揭催告之相當期限經過後，仍未為
    履行前揭協力之義務，故上訴人於九十一年三月十一日發函被上訴人解除系爭工
    程合約，乃屬合法，復於解除系爭工程契約後，請求返還系爭工程履約保證金，
    自屬有據甚明。至於被上訴人以系爭建築執造之有否取得，並不影響上訴人應履
    行系爭工程之義務，而請求駁回上訴人之上訴等語置辯，依前揭說明，洵屬乏據
    ，已昭灼然。
柒、綜上所述，上訴人依法於解除系爭工程契約後，請求被上訴人返還如主文第二項
    所示之金額及法定遲延利息，為有理由，應予准許。原審為上訴人敗訴之判決，
    尚有未洽，上訴意旨指摘原判決不當，求予廢棄改判，為有理由，爰由本院予以
    廢棄，並改判如主文第二項所示。
捌、據上論結，本件上訴無理由，依民事訴訟法第四百三十六之一第三項、第四百五
    十條、第七十八條，判決如主文。
中　　　　華　　　　民　　　　國　　九十四　　年　　七　　月　　二十九　日
~B臺灣臺東地方法院民事庭
~B　審判長法　官　王漢章
~B　　　　法　官　廖建彥
~B　　　　法　官　陳兆翔
右為正本係照原本作成。
不得上訴。
中　　　　華　　　　民　　　　國　　九十四　　年　　七　　月　　二十九　日
~B　　法院書記官　林建成
